【裁判字號】    97,醫上,2
【裁判日期】    980930
【裁判案由】    損害賠償
【裁判全文】
臺灣高等法院高雄分院民事判決           97年度醫上字第2號
上  訴  人  丙○○
訴訟代理人  乙○○
            林祺祥律師
被 上 訴人  沈永訓即博正醫院
訴訟代理人  林敏澤律師
            李亭萱律師
被 上 訴人  甲○○○○○○○
上列當事人間請求損害賠償事件，上訴人對於民國96年12月28日
臺灣高雄地方法院95年度醫字第17號第一審判決提起上訴，並為
訴之追加，本院於民國98年9 月2 日言詞辯論終結，判決如下：
    主  文
上訴及追加之訴均駁回。
第二審及追加之訴訴訟費用均由上訴人負擔。
    事實及理由
一、按第二審訴之變更或追加，非經他造同意，不得為之，但請
    求之基礎事實同一者，不在此限，民事訴訟法第446 條第1
    項、第255 條第1 項第2 款定有明文。本件上訴人於原審係
    請求被上訴人應連帶給付上訴人新台幣（下同）12,244,393
    元，及自起訴狀繕本送達翌日起至清償日止按週年利率5%計
    算之利息，上訴本院後，基於同一基礎事實，追加聲明如下
    : (一)被上訴人應各給付上訴人12,244,393元，及自起訴狀繕
    本送達之翌日起至清償日止按週年利率5%計算之利息。被上
    訴人中任一人為給付時，他被上訴人於其給付金額之範圍內
    同免為給付之義務。(二)被上訴人就上開任何一項義務〔指請
    求被上訴人連帶給付12,244,393元及其遲延利息，與上開追
    加聲明(一)所示義務〕為給付時，他項給付義務於其給付金額
    之範圍內同時消滅，依首揭規定，自毋庸得被上訴人之同意
    ，合先敘明。
二、本件上訴人主張：上訴人於民國93年5 月30日因摔倒致右臀
    疼痛，於翌日至被上訴人宋隆仁所開設之「仁杏診所」就醫
    ，經X 光檢查結果並無骨折，宋隆仁認上訴人係臀部挫傷，
    並給予針藥治療，之後上訴人小腿亦疼痛，宋隆仁乃診斷為
    坐骨神經痛，嗣後診治重點均放在治療疼痛上，於上訴人就
    診14日（93年5 月31起至同年6 月l3日止）期間連續注射止
    痛藥和間斷注射類固醇6 劑，且在同一部位進行針灸數次，
    並連續投予用於急性疼痛發炎狀態治療之漠疼膜衣綻（Dicl
    -ofenac Potassium） 予上訴人服用，復於93年6 月l3日上
    午更投以病歷上所未記載之75mg非炎腸溶微粒膠囊（Diclof
    -enac Sodium），上訴人返家後，右臀部更為腫脹熱痛，遂
    於同日下午至被上訴人沈永訓開設之「博正醫院」就診，由
    沈永訓看診，沈永訓於次日依上訴人之主訴及理學檢查，診
    斷上訴人為關節痛或腰椎椎間軟骨突出，建議上訴人於93年
    6 月15日住院進行手術，住院後，安排上訴人至國軍左營總
    醫院施作磁振造影（MRI） 檢查，檢查結果認為是L4 -L5椎
    間盤突出，沈永訓診斷為坐骨神經痛，即安排開刀治療，惟
    該院特約醫師於93年6 月15日下午巡診時，懷疑上訴人係深
    部靜脈栓塞所致而建議轉診，上訴人遂於當日晚間轉診至財
    團法人長庚紀念醫院高雄分院（下稱高雄長庚醫院），該院
    醫師隨即於當日為上訴人進行Ⅹ光及抽血檢查，發現血液中
    有病毒，再抽血進行血液培養，嗣檢查結果確認為A 型鏈球
    菌，高雄長庚醫院醫師乃診斷上訴人係罹患壞死性筋膜炎，
    並對上訴人之週邊血管及心臟血管進行掃描，最後確認病原
    處在右臀部，為防止A 型鏈球菌以極快速度擴散至上訴人上
    半身其他部位，乃將上訴人右下肢全部截肢，上訴人截肢後
    ，於93年8 月31日出院。又壞死性筋膜炎可藉由電腦斷層掃
    描及核磁共振等儀器檢查出來，此為專業醫師之被上訴人所
    明知，宋隆仁於連續14日為上訴人治療，病情仍未見改善反
    而更加嚴重之情形下，以其專業應建議或將上訴人轉診至設
    備較優之教學醫院，作詳盡之檢查，俾上訴人可獲得及時之
    正確治療，避免截肢結果之發生，然宋隆仁捨此不為，均仍
    一再沿用無效之治療方式且未轉診，並以不合醫療常規之連
    續14日注射止痛藥及間斷注射類固醇，復進行針炙，增加感
    染之可能風險，另未注意上訴人有糖尿病病史，即投予應為
    短期治療且會產生肝功能障礙副作用之漠疼膜衣綻（Diclof
    -enac Potassium） ，使上訴人之病情愈發嚴重，且因延誤
    醫治終至感染而截肢，宋隆仁自有醫療過失。另沈永訓無視
    上訴人於轉診時已有腫脹、灼熱、劇烈疼痛等病症，且血液
    檢查報告亦顯示上訴人之右臀部已有組織發炎或細菌感染，
    竟未懷疑係感染，而誤診為坐骨神經痛，且未能及早將上訴
    人轉至醫學中心為完整之檢查、治療，亦有醫療疏失，應與
    宋隆仁共負連帶損害賠償責任。上訴人因被上訴人之醫療疏
    失而受有下列之損害: 醫療費新台幣（下同）95,845元、醫
    療相關材料用品32,073元、已支付之看護費154,000 元、上
    訴人尚有27年餘命，需支付看護費4,170,949 元及更換義肢
    費用840,000 元（每次更換費用210,000 元，尚需更換4次
    ）、喪失勞動能力之工作損失4,949,526 元、上訴人因截肢
    精神上受有極大痛苦，請求精神慰撫金5,000,000 元，合計
    15,242,393元（95,845元+32,073 元+154,000元+4,170,949
    元+840,000元+4,949,526元+5,000,000元=15,242,393 元）
    ，為此，爰依侵權行為損害賠償請求權、不完全給付之債務
    不履行損害賠償請求權，提起本件訴訟等語。聲明求為判決
    : (一)被上訴人應連帶給付上訴人15,242,393元，及自起訴狀
    繕本送達翌日起至清償日止按週年利率5%計算之利息。(二)願
    供擔保請准宣告假執行。
三、被上訴人宋隆仁則以：上訴人在就診期間從未對宋隆仁述及
    有罹患糖尿病或曾接受糖尿病治療之病史，而醫師之職責本
    係診斷和治療以解除病患之痛苦，依上訴人臨床表現，診斷
    為挫傷、坐骨神經痛而給予止痛藥和類固醇，係屬正確之治
    療方式，被上訴人所使用50mg之漠疼膜衣綻（Diclofenac
    Potassium） 原即係普遍使用在內外科之解熱鎮痛劑，非炎
    腸溶微粒膠囊（Diclofenac Sodium） 亦係臨床使用之藥物
    ，並無不當。又宋隆仁係畢業於中國醫藥學院，通過國家考
    試領有中醫師證書，為合格之中醫師，以針灸作為坐骨神經
    痛之輔助治療早已為中醫和西醫復健科之治療方式之一，且
    宋隆仁係外科專科醫師，於為上訴人進行侵入性治療時，均
    係按照標準手續做皮膚消毒，而注射針之長度為1 吋（2.54
    公分），針灸針之長度係1.5 吋，僅能達到淺部之臀部肌肉
    ，如上訴人係經由表皮感染，則在早期會出現表皮症狀，然
    當時上訴人之檢查均屬正常，也無紅腫、壓痛，其轉診至博
    正醫院由沈永訓看診時，亦未發現右臀部有任何異常及感染
    現象，宋隆仁自無法診斷上訴人係罹患壞死性筋膜炎，應無
    醫療過失等語置辯。並聲明求為判決: 駁回上訴人之訴及假
    執行之聲請。
四、被上訴人沈永訓辯稱：依證人即高雄長庚醫院感染科醫師蔡
    孟憲於台灣高雄地方法院檢察署（下稱高雄地檢署）93年度
    發查字第4516號一案偵查時之證述，可知上訴人至高雄長庚
    醫院急診時，急診醫師懷疑係深層靜脈栓塞，並抽血作生化
    檢查紅、白血球數及肌肉壞死之酵素值，當天僅能看出上訴
    人患有糖尿病及肌肉壞死之酵素質很高，惟因白血球數目不
    高，不太像有感染，故安排上訴人住院，住進治療深層靜脈
    栓塞之心臟血管科病房，於93年6 月19日發現上訴人之抽血
    細菌培養結果係金黃色葡萄球菌，同日在病房所做之傷口細
    菌培養，於93年6 月21日亦確定同此結果，均未見有A 型鏈
    球菌之反應，由此可知，上訴人於93年6 月15日至高雄長庚
    醫院急診時，並無感染之病狀。又依高雄長庚醫院診斷報告
    所示，於93年6 月15日當天做完生化報告後，尚無法得知上
    訴人係罹患壞死性筋膜炎，直至93年6 月18日做完電腦斷層
    後才確定係罹患壞死性筋膜炎，是即使上訴人在93年6 月15
    日入住博正醫院當時做生化檢查，亦未必能發現，另壞死性
    筋膜炎係屬一種A 型鏈球菌感染，上訴人自始無此球菌存在
    ，如依上訴人所述之壞死性筋膜炎毒性若擴張迅速每小時可
    達2.5 公分，且其在93年6 月13日已患有壞死性筋膜炎，經
    過48小時才至高雄長庚醫院就診，其毒性應已蔓延120 公分
    之大，何以93年6 月15日在高雄長庚醫院急診時，仍無法診
    斷係罹患壞死性筋膜炎，尚須做完生化檢查，再做電腦斷層
    後才能確認，可見在93年6 月15日之前，上訴人當時並無壞
    死性筋膜炎之情形，係在高雄長庚醫院住院期間所感染，故
    沈永訓當時之判斷並無違誤，亦無延誤治療，當無任何醫療
    過失等語。並聲明求為判決: (一)駁回上訴人之訴及假執行之
    聲請。(二)如受不利之判決，願供擔保免為假執行之宣告。
五、原審為上訴人敗訴之判決，上訴人就部分敗訴不服，提起上
    訴，上訴聲明及追加聲明求為判決：(一)原判決關於駁回後開
    第二項請求部分廢棄。(二)被上訴人應連帶給付上訴人12,242
    ,393 元 （包括醫療費95,845元、醫療材料用品32,073元、
    已支付看護費154,000 元、未來看護費4,170,949 元、裝義
    肢費用840,000 元、喪失勞動能力無法工作之損失
    4,949,526 元及精神慰撫金2,000,000 元），及自起訴狀繕
    本送達翌日起至清償日止按週年利率5%計算之利息。(三)被上
    訴人應各給付上訴人12,242,393元，及自起訴狀繕本送達翌
    日起至清償日止按週年利率5%計算之利息。被上訴人中任一
    人為給付時，他被上訴人於其給付金額之範圍內同免為給付
    之義務。(四)被上訴人就上開第二項、第三項任何一項義務為
    給付時，他項給付義務於其給付金額之範圍內同時消滅。(五)
    上訴人願供擔保，請准宣告假執行。被上訴人均答辯聲明求
    為判決: (一)上訴與追加之訴均駁回。(二)如受不利判決，願供
    擔保請准宣告假執行。（就原審敗訴之精神慰撫金300 萬元
    及其利息部分，則未據上訴人聲明不服而告確定）。
六、兩造不爭執事項如下:
  (一)上訴人於93年5 月30日因摔倒，而於同年月3l日起至同年6
    月l3日止連續l4日至宋隆仁所開設之仁杏診所就診，宋隆仁
    為上訴人拍攝Ⅹ光片後，未發現有骨折現象，即診斷為臀部
    挫傷，後再診斷為坐骨神經痛，其於上開l4日診治期間連續
    為上訴人注射止痛針劑治療，及施打6 劑類固醇針劑，另開
    立口服類固醇予上訴人服用，惟上訴人疼痛症狀仍未改善。
  (二)上訴人於93年6 月13日下午轉至沈永訓所開設之博正醫院就
    診，並由沈永訓為上訴人看診，沈永訓於次日依上訴人之主
    訴及理學檢查，診斷為關節痛或腰椎椎間軟骨突出，上訴人
    於同年月15日住院後，沈永訓先安排上訴人至國軍左營總醫
    院施作磁振造影（MRI） 檢查，檢查結果為L4-L5 椎間盤突
    出，沈永訓乃診斷上訴人係坐骨神經痛，嗣該院特約醫師於
    同年月l5日下午巡診時，懷疑上訴人係深部靜脈栓塞所致而
    建議轉診。
  (三)上訴人於93年6 月15日晚間轉至高雄長庚醫院就醫，該院醫
    師於當日即為上訴人進行Ⅹ光及抽血檢查，當時主要症狀為
    右大腿腫痛，無發燒現象，疑為深部靜脈阻塞、蜂窩性組織
    炎，同年月17日為電腦斷層檢查，於次日（18日）確認上訴
    人係罹患壞死性筋膜炎，乃進行多次清創手術，最後於同年
    7 月10日截右肢，並於同年8 月31日出院。
  (四)上訴人於國軍左營總醫院為腰椎磁振造影檢查結果為：有腰
    椎退化性關節炎之現象，第4 、5 腰椎有脊椎滑脫位之現象
    合併有第4 、5 腰椎椎間盤突出引起兩邊外側間隙狹窄（右
    側較為明顯）及第5 腰椎、第l 薦椎椎間盤膨出之現象。
  (五)上訴人名下無任何財產。
  (六)上訴人於沈永訓（即博正醫院）、高雄長庚醫院共支出醫療
    費用95,845元，上訴人截肢後，裝義肢所支出之費用為210,
    000 元。
  (七)上訴人對沈永訓提出業務過失傷害之告訴，業經高雄地檢署
    為不起訴處分，上訴人不服，聲請再議，業經台灣高等法院
    高雄分院檢檢署駁回其再議而告確定。又上訴人自訴宋隆仁
    業務過失傷害案件，於98年8 月10日經臺灣高雄地方法院以
    98年度自字第15號判決無罪確定。
  (八)上訴人每8年需更換1次義肢，至臨終前須更換4次。
七、兩造爭執事項如下: (一)上訴人主張宋隆仁有下列醫療過失情
    形：1.宋隆仁對上訴人病症診斷錯誤，未進一步深入檢查或
    建議轉診，致延誤病情，對損害之擴大，應有診斷上過失及
    可歸責事由。2.宋隆仁未詢問上訴人是否曾患有糖尿病之病
    史，致誤用類固醇，加速上訴人之病情擴大，具有治療上過
    失及可歸責事由。3.連續14日以止痛藥針劑及間以類固醇對
    上訴人進行同一患部侵入性治療，有違反醫療常規，導致加
    重患部損害擴大。4.連續14日開出漠疼膜衣錠（Diclofenac
    Potassium） 及非炎腸溶微粒膠囊（Diclofenac Sodium）
    供上訴人服用，並間以類固醇注射，有違反醫療常規，導致
    加重患部損害擴大。5.違法執行中醫診療業務，有違反保護
    他人之法律等，有無理由？(二)上訴人主張沈永訓對上訴人病
    症診斷錯誤，雖進一步檢查，仍未發現上訴人患部已發生嚴
    重感染，致延誤病情，對損害之擴大，應有診斷上過失，有
    無理由？(三)上訴人依侵權行為及債務不履行之法律關係請求
    被上訴人負損害賠償責任，有無理由？若有理由，其得請求
    金額為何？茲就此爭執點分述如下:
（一）上訴人主張宋隆仁有下列醫療過失情形：1.宋隆仁對上訴
      人病症診斷錯誤，未進一步深入檢查或建議轉診，致延誤
      病情，對損害之擴大，應有診斷上過失及可歸責事由。2.
      宋隆仁未詢問上訴人是否曾患有糖尿病之病史，致誤用類
      固醇，加速上訴人之病情擴大，具有治療上過失及可歸責
      事由。3.連續14日以止痛藥針劑及間以類固醇對上訴人進
      行同一患部侵入性治療，有違反醫療常規，導致加重患部
      損害擴大。4.連續14日開出漠疼膜衣錠（Diclofenac  Po
      -tassium）及非炎腸溶微粒膠囊（Diclofenac Sodium ）
      供上訴人服用，並間以類固醇注射，有違反醫療常規，導
      致加重患部損害擴大。5.違法執行中醫診療業務，有違反
      保護他人之法律等，有無理由？
    1.上訴人主張宋隆仁對伊病症診斷錯誤，未進一步深入檢查
      或建議轉診，致延誤病情，對損害之擴大，應有診斷上過
      失及可歸責事由云云，為宋隆仁所否認。經查:
      (1)按壞死性筋膜炎是一種嚴重的A 型鏈球菌感染，常會侵
        犯皮膚和皮下組織、肌肉、肌膜，產生的毒素，造成組
        織壞疽、壞死，最後侵犯表皮神經，而造成知覺麻木的
        一種高死亡率疾病。其臨床表徵為: 局部紅、腫、熱、
        痛；發燒；可能有水泡形成；皮膚會由紅色演變青銅色
        、紫色、黑色；傷口會有化膿的情形；會有淡黃色或帶
        血的淡黃色滲出物；壞死會沿著肌膜擴散至附近組織；
        組織壞死；傷口會有腐臭味等。
      (2)上訴人於93年6 月13日在「仁杏診所」之病歷記載：「
        右臀部和大腿仍疼痛，右臗活動範圍正常，診斷為右臀
        部挫傷」等，及於93年6 月14日在「博正醫院」之病歷
        記載理學檢查：「無發燒，兩髖關節經拍攝Ⅹ光片後未
        發現骨折，右臀腫脹，有灼熱感，疼痛」，診斷為「關
        節痛－骨盆及股部」，於93年6 月15日住進博正醫院，
        沈永訓安排至國軍左營總醫院作磁振造影（MRI） 檢查
        結果，有腰椎退化性關節炎之現象，第4 、5 腰椎有脊
        椎滑脫位之現象合併有第4 、5 腰椎椎間盤突出引起兩
        邊外側間隙狹窄（右側較為明顯）及第5 腰椎、第l 薦
        椎椎間盤膨出之現象，故診斷為坐骨神經痛，當日（即
        6 月15日）晚間，因發現右小腿疼痛劇烈疑似深部靜脈
        栓塞，建議轉診醫學中心治療，乃於93年6 月15日轉診
        高雄長庚醫院，急診檢查結果認上訴人右大腿腫痛，無
        發燒現象，生化檢查顯示血糖過高及肌肉壞死酵素質甚
        高，惟白血球數目不高，先疑為深度靜脈栓塞，而安排
        住進心臟科病房，隔日（即93年6 月16日）疑可能為蜂
        窩性組織炎，翌日（即93年6 月17日）因見上訴人右大
        腿紅腫痛，並有水泡產生，認可能係感染造成，緊急做
        電腦斷層檢查，診斷為「壞死性筋膜炎」，於93年6 月
        18日施行筋膜切開及清創手術，經多次清創後，於93年
        7 月10日截肢（右股關節截斷術），並於8 月31日出院
        等情，為兩造所不爭執，並有病歷在卷可證，自堪認屬
        實。足見上訴人於宋隆仁治療期間（即93年5 月31日至
        同年6 月13日），從未出現任何局部紅、腫、熱、痛，
        發燒，水泡形成，皮膚由紅色演變青銅色、紫色、黑色
        ，傷口有化膿、有淡黃色或帶血的淡黃色滲出物、及有
        腐臭味等之壞死性筋膜炎臨床症狀，且依上訴人所提出
        之「馬偕紀念醫院壞死性筋膜炎病例報告及文獻回顧」
        記載，欲早期診斷壞死性筋膜炎通常「極」為困難（見
        本院卷一第162 頁），自難苛求宋隆仁在上訴人尚未出
        現壞死性筋膜炎之臨床症狀前即能早期診斷為壞死性筋
        膜炎，是宋隆仁依上訴人主述其於93年5 月30日摔倒，
        及當時症狀為右臀部及右大腿疼痛、無骨折、無發燒或
        其他特殊症狀，而臨床上診斷為挫傷、關節痛或腰椎椎
        間軟骨突出（坐骨神經痛），應屬合理，參以高雄地檢
        署偵辦93年度發查字第4516號被上訴人所涉業務過失傷
        害一案時，曾就本件醫療事故送請行政院衛生署醫事審
        議委員會（下稱醫審會）鑑定結果，亦認上訴人在93年
        6 月15日以前之臨床表徵（即右臀部及右大腿疼痛，無
        骨折，亦無發燒）、理學檢查及血液生化檢查等，「無
        法」診斷為壞死性筋膜炎，在93年6 月16日以後，隨著
        病情逐漸變化，壞死性筋膜炎之臨床表徵也較明顯，是
        宋隆仁依上訴人當時之症狀，診斷為臀部挫傷、關節痛
        、腰椎椎間軟骨突出（坐骨神經痛），應屬合理，並無
        疏失等情，有醫審會930445號、940230號、950339號鑑
        定書在卷可稽（見本院卷一第120 至126 頁、原審卷一
        第242 至245 頁），足見宋隆仁依上訴人當時之症狀，
        先診斷為臀部挫傷，再診斷為坐骨神經痛，應非屬診斷
        錯誤，又宋隆仁既無法診斷出上訴人係罹患壞死性筋膜
        炎，亦非明知為壞死性筋膜炎或其他感染症，於治療無
        效果時，仍不告知病人或不予轉診，當無延誤治療或轉
        診之問題，難令其負醫療過失之責，上訴人主張宋隆仁
        對伊病症診斷錯誤，未進一步深入檢查或建議轉診致延
        誤病情，對損害之擴大，應有診斷上過失及可歸責事由
        云云，尚難採信。
      (3)證人即高雄長庚醫院醫師蔡孟憲於93年12月14日在高雄
        地檢署93年度發查字第4516號被上訴人所涉業務過失傷
        害一案偵查時證稱: 上訴人於93年6 月15日晚上7 點至
        高雄長庚醫院急診，急診醫師記載上訴人右下肢大腿及
        小腿浮腫，懷疑有「深層靜脈拴塞」，並抽血做生化檢
        查、看紅、白血球數及肌肉壞死的酵素值，當天只看出
        有糖尿病及肌肉壞死的酵素值很高，因為上訴人白血球
        數目不高，當時「不」太像有感染，所以急診醫師安排
        上訴人住進心臟血管科，因為「深層靜脈拴塞」屬心臟
        血管科處理，隔日，主治醫師認為不是「深層靜脈拴塞
        」，有可能是「蜂窩性組織炎」，就抽血作細菌培養，
        並照會感染科，於93年6 月「17」日感染科李至恭醫師
        認為有可能是感染造成的，因為上訴人之右腳大腿「腫
        」「痛」及「紅紅的」，有「水泡」產生，緊急作電腦
        斷層檢查及使用抗生素治療，做完電腦斷層檢查發現右
        臀、右大腿及右小腿上半部有膿瘍，此情況已是「壞死
        性筋膜炎」等語，有該偵查筆錄在卷可稽（見本院卷一
        第137 頁），是依證人蔡孟憲之證述，從上訴人93年6
        月15日急診當日之外觀病症及生化檢查結果觀之，「不
        」太像感染，直至93年6 月17日出現壞死性筋膜炎之臨
        床症狀即紅、腫、痛及水泡，而為電腦斷層檢查，於次
        日（即18日）始確認上訴人係罹患壞死性筋膜炎，足見
        上訴人在93年6 月16日之前均尚未出現壞死性筋膜炎之
        臨床症狀，甚難要求宋隆仁於壞死性筋膜炎之臨床症狀
        出現前，即診斷出壞死性筋膜炎，故宋隆仁在93年6 月
        13日前尚未診斷出上訴人係罹患壞死性筋膜炎，難謂有
        何疏失，既無法診斷出上訴人有罹患壞死性筋膜炎，自
        無再為進一步檢查或建議上訴人轉診之必要，是上訴人
        主張宋隆仁對伊病症診斷錯誤，未進一步深入檢查或建
        議轉診致延誤病情，對損害之擴大，應有診斷上過失及
        可歸責事由云云，不足採信。
    2.上訴人主張宋隆仁未詢問上訴人是否曾患有糖尿病之病史
      ，致誤用類固醇及漠疼膜衣綻（Diclofenac Potassium）
      ，加速上訴人之病情擴大，具有治療上過失及可歸責事由
      云云，為宋隆仁所否認。查，縱認上訴人所主張宋隆仁未
      曾詢問伊是否曾患有糖尿病之病史等屬實，然上訴人係因
      罹患壞死性筋膜炎而截肢，而其於宋隆仁診治期間尚無法
      診斷出係罹患壞死性筋膜炎，已如前述，是縱然宋隆仁知
      悉上訴人有糖尿病病史，亦不會因此而改變診斷結果及治
      療，對上訴人之病情亦不會有何影響，且施用類固醇及漠
      疼膜衣綻（Diclofenac Potassium）亦不會造成壞死性筋
      膜炎，意即宋隆仁有無詢問糖尿病病史，與上訴人嗣因壞
      死性筋膜炎而截肢之結果間並無相當因果關係，縱上訴人
      主張宋隆仁所開予其服用之漠疼膜衣綻（Diclofenac Pot
      -assium） 會產生肝功能障礙副作用屬實，惟上訴人之肝
      功能並未因服用漠疼膜衣綻（Diclofenac Potassium）而
      發生障礙，且上訴人截肢亦非因肝功能發生障礙所致，是
      上訴人之上開主張，亦難採信。
    3.上訴人主張宋隆仁連續14日開出漠疼膜衣錠（Diclofenac
      Potassium） 及非炎腸溶微粒膠囊（Diclofenac Sodium
      ）供上訴人服用，及注射止痛藥針劑，並間以類固醇注射
      ，對上訴人進行同一患部侵入性治療，有違反醫療常規，
      導致加重患部損害擴大，有醫療過失云云。查，宋隆仁於
      93年5 月31日至同年6 月l3日止l4天診治期間內，尚無法
      診斷出上訴人係罹患壞死性筋膜炎，其診斷上訴人為挫傷
      、坐骨神經痛，而給予止痛針藥和類固醇針劑等保守治療
      處置，應符合醫療常規，又其於上開診治期間連續為上訴
      人注射止痛針劑及施打6 劑類固醇針劑，雖不合醫療常規
      ，惟宋隆仁在93年6 月16日之前既無法診斷出上訴人已罹
      患壞死性筋膜炎，是不論宋隆仁有無於上開診治期間連續
      為上訴人注射止痛針劑及施打6 劑類固醇針劑，暨開出漠
      疼膜衣錠（Diclofenac Potassium）、非炎腸溶微粒膠囊
      （Diclofenac Sodium） 予上訴人服用，對上訴人所罹患
      壞死性筋膜炎之診斷及治療均無影響，對上訴人之病情亦
      不會有何影響，且止痛針藥、類固醇針劑、漠疼膜衣錠（
      Diclofenac Potassium）及非炎腸溶微粒膠囊（Diclofen
      -ac Sodium）亦不會造成壞死性筋膜炎，又局部注射治療
      造成上訴人感染的機會微小，因此局部注射治療後，並不
      會引起感染或發生壞死性筋膜炎，發生壞死性筋膜炎不能
      歸因是局部注射引起，是縱認宋隆仁上開處置不符合醫療
      常規，然施打上開針劑並不會導致上訴人罹患壞死性筋膜
      炎或加重病情，意即宋隆仁連續為上訴人注射止痛針劑及
      施打6 劑類固醇針劑，暨開出漠疼膜衣錠（Diclofenac
      Potassium） 、非炎腸溶微粒膠囊（Diclofenac Sodium
      ）予上訴人服用，與上訴人嗣因壞死性筋膜炎而截肢之結
      果間並無相當因果關係，參以醫審會鑑定結果，亦認宋隆
      仁並無法診斷為壞死性筋膜炎之可能，而臨床上診斷疑為
      挫傷、關節痛或腰堆稚間軟骨突出，應先以保守治療處置
      ，於保守治療中，接受口服、局部注射和血管注射消炎藥
      、止痛劑和類固醇，和其他各種理療治療方式，仍符合醫
      療常規，且連續注射止痛劑和類固醇並不能定為導致壞死
      性筋膜炎之原因等情，有醫審會930445號、94 0230 號、
      950339號鑑定書在卷可稽（見本院卷一第120 至126 頁、
      原審卷一第242 至245 頁），故上訴人主張宋隆仁連續14
      日開出漠疼膜衣錠（Diclofenac Potassium）及非炎腸溶
      微粒膠囊（Diclofenac Sodium） 供上訴人服用，及注射
      止痛藥針劑，並間以類固醇注射，復施予針灸，對上訴人
      進行同一患部侵入性治療，有違反醫療常規，導致加重患
      部損害擴大，有醫療過失云云，亦不足採信。是上訴人罹
      患壞死性筋膜炎既與宋隆仁施打止痛藥針劑、類固醇針劑
      、針灸，及開立漠疼膜衣錠（Diclofenac Potassium）及
      非炎腸溶微粒膠囊（Diclofenac Sodium） 無關，二者間
      無相當因果關係，宋隆仁自毋庸就上訴人因罹患壞死性筋
      膜炎致截肢負損害賠償責任。
    4.上訴人主張宋隆仁違法執行中醫診療業務，為其施予針灸
      ，違反保護他人之法律云云。查，縱宋隆仁違法執行中醫
      診療業務，為上訴人施行針灸療法，亦僅係違反行政規定
      ，與上訴人是否因此罹患壞死性筋膜炎無關，非謂宋隆仁
      為上訴人施行針灸療法，即當然會造成上訴人罹患壞死性
      筋膜炎，二者間應無相當因果關係，宋隆仁自毋庸就上訴
      人因罹患壞死性筋膜炎致截肢負損害賠償責任，故上訴人
      之上開，尚無足取。
（二）上訴人主張沈永訓對上訴人病症診斷錯誤，雖進一步檢查
      ，仍未發現上訴人患部已發生嚴重感染，致延誤病情，對
      損害之擴大，應有診斷上過失，有無理由？
    1.查，上訴人在93年6 月16日之前尚未出現壞死性筋膜炎之
      臨床症狀，故無法診斷出其已罹患壞死性筋膜炎，已如前
      述，而上訴人係於出現壞死性筋膜炎臨床症狀之「前」即
      93年6 月13日下午，由沈永訓診治，次日沈永訓依上訴人
      之主訴及理學檢查結果「無發燒，兩髖關節經拍攝Ⅹ光片
      後未發現骨折，右臀腫脹，有灼熱感，疼痛」，診斷為關
      節痛或腰椎椎間軟骨突出，上訴人於同年月15日住院後，
      沈永訓先安排上訴人至國軍左營總醫院施作磁振造影（MR
      I） 檢查，檢查結果有腰椎退化性關節炎之現象，第4 、
      5 腰椎有脊椎滑脫位之現象合併有第4 、5 腰椎椎間盤突
      出引起兩邊外側間隙狹窄（右側較為明顯）及第5 腰椎、
      第l 薦椎椎間盤膨出之現象，乃診斷為坐骨神經痛，嗣該
      院特約醫師於同年月l5日下午巡診時，懷疑上訴人係深部
      靜脈栓塞所致而建議轉診等情，為兩造所不爭執，足見上
      訴人在沈永訓為其治療期間（即93年6 月13日起至同年6
      月15日），並未見出現任何壞死性筋膜炎之臨床症狀，故
      沈永訓先依上訴人之主訴及理學檢查結果，診斷為關節痛
      或腰椎椎間軟骨突出，嗣依上訴人至國軍左營總醫院施作
      磁振造影（MRI） 檢查結果，再診斷為坐骨神經痛，後因
      發現上訴人右小腿疼痛劇烈，乃懷疑是深部靜脈栓塞，均
      屬合理之診斷，且於懷疑上訴人是罹患深部靜脈栓塞時，
      即建議轉診，應符合醫療常規，參以醫審會鑑定結果，亦
      認於93年6 月13日起至同年6 月15日期間，依上訴人之臨
      床表徵、理學檢查及血液生化檢查，並無法診斷為壞死性
      筋膜炎，且於同年6 月13日以前，上訴人主訴右臀酸痛，
      沒有骨折，臨床上診斷為關節痛或腰椎間軟骨突出，合乎
      醫理，同年6 月13日之後，右臀和下肢腫痛加劇，因無發
      燒，且白血球數目不高，臨床上懷疑靜脈阻塞，都是合理
      的等情，有醫審會930445號、940230號、950339號鑑定書
      在卷可稽（見本院卷一第120 至126 頁、原審卷一第242
      至245 頁），足見沈永訓在為上訴人診治期間（即93年6
      月13日起至93年6 月15日止），尚無診斷上訴人係罹患壞
      死性筋膜炎之可能，故其臨床上診斷為關節痛或腰椎間軟
      骨突出或坐骨神經痛，應無疏失，又沈永訓所僱佣之醫師
      於93年6 月15日懷疑上訴人係罹患深部靜脈栓塞時，於當
      日即建議轉診，上訴人亦於同日轉診至高雄長庚醫院，亦
      無延誤轉診之情形，是上訴人主張伊在沈永訓診治期間已
      發生感染，沈永訓誤診斷為坐骨神經痛，係誤診，未能及
      早將上訴人轉至醫學中心為完整之檢查、治療，有醫療疏
      失云云，不足採信。
    2.上訴人主張依高雄長庚醫院之出院診斷病歷記載，高雄長
      庚醫院之醫師蔡孟憲於93年6 月15日伊急診時，即已診斷
      伊係罹患壞死性筋膜炎（Nectotizing fasciitis） ，足
      見於沈永訓為伊診治期間（93年6 月13日至93年6 月15日
      ）即已感染，沈永訓仍誤診其病症係坐骨神經痛，致損害
      擴大，應負延誤治療之過失責任云云，固據其提出高雄長
      庚醫院之出院診斷病歷為證（見本院卷一第152 頁），然
      證人蔡孟憲於93年12月14日在高雄地檢署93年度發查字第
      4516號被上訴人所涉業務過失傷害一案偵查時證稱: 上訴
      人於93年6 月15日晚上7 點至高雄長庚醫院急診，急診醫
      師記載上訴人右下肢大腿及小腿浮腫，懷疑有「深層靜脈
      拴塞」，並抽血做生化檢查、看紅、白血球數及肌肉壞死
      的酵素值，當天只看出有糖尿病及肌肉壞死的酵素值很高
      ，因為上訴人白血球數目不高，當時「不」太像有感染，
      所以急診醫師安排上訴人住進心臟血管科病房，因為「深
      層靜脈拴塞」屬心臟血管科處理，隔日，主治醫師認為不
      是「深層靜脈拴塞」，有可能是「蜂窩性組織炎」，就抽
      血作細菌培養，並照會感染科，於93年6 月「17」日感染
      科李至恭醫師認為有可能是感染造成的，因為上訴人之右
      腳大腿腫痛及紅紅的，有水泡產生，緊急作電腦斷層檢查
      及使用抗生素治療，做完電腦斷層檢查發現右臀、右大腿
      及右小腿上半部有膿瘍，此情況已是「壞死性筋膜炎」等
      語，有該偵查筆錄在卷可稽（見本院卷一第137 頁），是
      依證人即上開上訴人出院診斷病歷之記載者蔡孟憲之證述
      ，於93年6 月15日急診當日，依上訴人之外觀病症及生化
      檢查結果觀之，「不」太像感染，果如上訴人所主張高雄
      長庚醫院於93年6 月15日急診當日即已診斷出上訴人係罹
      患壞死性筋膜炎，大可直接就壞死性筋膜炎進行必要之治
      療及開刀，何需遲至同年月17日再作電腦斷層檢查? 另依
      高雄長庚醫院致原審函稱: 93年6 月15日急診當日，急診
      醫師初步判斷為「深部靜脈拴塞」，簽住院於心臟內科等
      ，有該函文在卷可稽（見原審卷一第261 頁），足見於93
      年6 月15日急診當日，初步診斷上訴人係罹患「深部靜脈
      拴塞」而非壞死性筋膜炎，是上開高雄長庚醫院之出院診
      斷病歷記載與證人蔡孟憲之證述及上開高雄長庚醫院函文
      之記載均不符，其真實性即有可疑，故尚難僅憑上開高雄
      長庚醫院之出院診斷病歷記載，即認高雄長庚醫院之醫師
      蔡孟憲於93年6 月15日急診時，已診斷出上訴人罹患壞死
      性筋膜炎（Nectotizing fasciitis） ，從而上訴人之上
      開主張，不足採信。
    3.上訴人主張沈永訓於93年6 月15日安排其至國軍左營總醫
      院做磁振造影（MRI） 檢查，該項檢查所拍攝之顯像圖片
      已足以判斷上訴人患部已發生膿瘍及感染，沈永訓仍診斷
      上訴人係坐骨神經痛，有醫療疏失云云，為沈永訓所否認
      。查，原審曾就上訴人於93年6 月15日至國軍左營總醫院
      做磁振造影（MRI） 檢查結果，其右臀（含大腿）部位是
      否可判讀出有感染等膿瘍症灶或壞死性筋膜炎症狀存在?
      向國軍左營總醫院函詢，經國軍左營總醫院函覆原審稱：
      「本項檢查部位並無包含右臀及大腿部分，故無法進一步
      提供資訊來判斷其右臀及大腿部位是否有感染或其他病灶
      」等語，有該函文在卷可證（見原審卷一第229 頁），且
      國立成功大學醫學院附設醫院鑑定結果，亦認上開國軍左
      營總醫院磁振造影（MRI） 掃描之範圍不包括上訴人之右
      臀，故無法判斷右臀是否發生感染等語，有鑑定表在卷可
      稽（見本院卷二第91頁），足見上開國軍左營總醫院磁振
      造影（MRI） 掃描範圍不包括上訴人之右臀。又上開國軍
      左營總醫院磁振造影（MRI） 掃描範圍既不包括上訴人之
      右臀，沈永訓自無法判斷上訴人之右臀是否已發生膿瘍及
      感染，是上訴人之上開主張，自不足採信。
（三）上訴人依侵權行為及債務不履行之法律關係請求被上訴人
      連帶負損害賠償責任，有無理由？若有理由，其得請求金
      額為何？
      被上訴人並無醫療疏失，已如上開七、之（一）、（二）
      所述，故其等對上訴人所為之醫療行為與上訴人因罹患壞
      死性筋膜炎而截肢間，難謂有因果關係存在，故上訴人本
      於侵權行為及債務不履行之法律關係請求被上訴人連帶給
      付12,242,393元（包括醫療費95,845元、醫療材料用品32
      ,073 元 、已支付之看護費154,000 元、未來看護費4,17
      0,949 元、裝義肢費用840,000 元、喪失勞動能力無法工
      作之損失4,949,526 元及精神慰撫金2,000,000 元），及
      其法定遲延利息；被上訴人應各給付上訴人12,242,393元
      及其法定遲延利息，被上訴人中任一人為給付時，他被上
      訴人於其給付金額之範圍內同免為給付之義務；被上訴人
      就上開任何一項義務為給付時，他項給付義務於其給付金
      額之範圍內同時消滅，即屬無據，不予准許。
八、綜上所述，上訴人本於侵權行為及債務不履行之法律關係請
    求被上訴人連帶給付12,242,393元，及自起訴狀繕本送達翌
    日起至清償日止，按年息5%計算之利息，為無理由，不應准
    許。其假執行之聲請亦失所附麗，應併予駁回。原審就上開
    不准許部分為上訴人敗訴之判決，及駁回其假執行之聲請，
    於法尚無不合。上訴意旨指摘原審就此部分之判決不當，求
    予廢棄改判，為無理由，應予駁回。另上訴人上訴後，追加
    聲明請求被上訴人應各給付上訴人12,242,393元，及均自起
    訴狀繕本送達翌日起至清償日止，按年息5%計算之利息，被
    上訴人中任一人為給付時，他被上訴人於其給付金額之範圍
    內同免為給付之義務；被上訴人就上開任何一項義務為給付
    時，他項給付義務於其給付金額之範圍內同時消滅，亦為無
    理由，不應准許。其假執行之聲請亦失所附麗，應併予駁回
    。
九、本件事證已臻明確，兩造其餘攻擊防禦方法於本件判決結果
    不生影響，故不再一一論述。又上訴人請求傳訊鑑定人即國
    立成功大學醫學院附設醫院之鑑定人詢問: 「上訴人93年6
    月15日在國軍左營總醫院所拍攝之磁振造影（MRI） 顯像圖
    片係針對腰部連同臀部一併拍攝，況當時被上訴人沈永訓醫
    師雖係針對上訴人之腰椎椎間盤部位囑託進行檢查，惟該腰
    椎椎間盤與臀部均在MRI 掃描之範圍內，何以該醫院放射診
    斷部鑑定意見表示：『…並無包括病患之右臀所以無法以磁
    振造影之影像評估右臀是否發生感染』？」，及說明何以認
    定沈永訓之醫療處置均符合醫療常規等，本院認上訴人於93
    年6 月15日在國軍左營總醫院所拍攝之磁振造影（MRI） 掃
    描範圍不包括上訴人之右臀，已如上開七、之（二）3.所述
    ，且國立成功大學醫學院附設醫院之鑑定表亦說明其鑑定沈
    永訓之醫療處置均符合醫療常規之理由，故無再傳訊國立成
    功大學醫學院附設醫院之鑑定人到庭說明之必要，故不予傳
    訊，併此明。
十、據上論結，本件上訴及追加之訴均為無理由，依民事訴訟法
    第449條第1項、第78條，判決如主文。
中    華    民    國    98    年    9     月    30    日
                            民事第三庭
                                審判長法官  張國彬
                                法      官  吳登輝
                                法      官  鄭月霞
以上正本證明與原本無異。
如對本判決上訴，須於判決送達後20日內向本院提出上訴狀，其
未表明上訴理由者，應於上訴後20日內向本院提出上訴理由書（
均須按他造當事人之人數附繕本）。上訴時應提出委任律師或具
有律師資格之人之委任狀，並依附註條文規定辦理。
中    華    民    國    98    年    9     月    30    日
                                書  記  官  白  蘭
附註：
民事訴訟法第466 條之1 ：
對於第二審判決上訴，上訴人應委任律師為訴訟代理人，但上訴
人或其法定代理人具有律師資格者，不在此限。
上訴人之配偶、三親等內之血親、二親等內之姻親，或上訴人為
法人、中央或地方機關時，其所屬專任人員具有律師資格並經法
院認適當者，亦得為第三審訴訟代理人。
第1 項但書及第2 項情形，應於提起上訴或委任時釋明之。


司法院資訊處製作；財團法人民間司法改革基金會備份。
